【裁判字號】    88,訴,3672
【裁判日期】    890127
【裁判案由】    損害賠償
【裁判全文】
臺灣臺中地方法院民事判決  八十八年度訴字第三六七二號
    原      告  己○○
                戊○○
                丙○○○
    兼右三人共同
    訴訟代理人  黃安全      住台中市○○區○○路二段一七七號
    被      告  丁○○      住.
                統聯汽車客運股份有限公司  設台北縣三重市○○路○段七三號
    法定代理人  甲○○      住台北縣三重市○○路○段七三號
    訴訟代理人  乙○○      住台北縣三重市○○路○段七三號
右當事人間請求損害賠償事件，本院判決如左：
    主      文
被告應連帶給付原告黃安全新台幣壹佰貳拾陸萬捌仟零壹元，連帶給付原告己○○、
戊○○各新台幣柒拾萬元，連帶給付原告丙○○○新台幣柒拾柒萬伍仟元，暨被告丁○○自民國八十八年一月二十日起，被告統聯汽車客運股份有限公司自民國八十八年
一月二十二日起，均至清償日止，按週年利率百分之五計算之利息。
原告其餘之訴駁回。
訴訟費用由被告連帶負擔十分之四，原告丙○○○、己○○、戊○○各負擔十分之一
，餘由原告黃安全負擔。
本判決所命給付，於原告黃安全以新台幣肆拾貳萬仟元，原告己○○、戊○○各以
新台幣貳拾萬肆仟元，原告丙○○○以新台幣貳拾伍萬玖仟元供擔保後，就各該勝
訴部分得假執行。但被告統聯汽車客運股份有限公司如於假執行程序實施前，分別以
新台幣壹佰貳拾陸萬柒仟元、新台幣柒拾萬元、新台幣柒拾萬元、新台幣柒拾柒萬伍
仟元為原告黃安全、己○○、戊○○、丙○○○預供擔保，得免為假執行。
原告其餘假執行之聲請駁回。
    事      實
甲、原告方面：
  壹、聲明：被告應連帶給付原告黃安全新台幣  (下同)肆佰玖拾玖萬仟元，連帶
      給付原告己○○、戊○○各貳佰萬元，連帶給付原告丙○○○佰零柒萬伍仟
      元，及自起訴狀繕本送達翌日起至清償日止，按年息百分之五計算之利息。及
      為供擔保之假執行。
  貳、陳述：
    一、被告丁○○受僱於被告統聯客運股份有限公司擔任大客車司機，為從事駕駛
        業務之人，於民國八十七年十二月二日十三時許，駕駛車號ＦＵ－八八○號
        營業大客車，沿台中市○區○○路內側車道由北往南行駛，途經該路二一七
        號處，本應注意車汽行駛時，應注車前狀況，謹慎行駛及於變換車道時，應
        注意安全距離，並隨時採取必要之安全措施，而依當時天候晴、視距良好等
        情狀，又無不能注意之情形，竟疏於注意上揭情事，冒然自內側車道變換至
        外側車車道，適原告黃安全之妻孫娟騎乘車號ＳＲＤ－二一三號機車，亦沿
        該路同向行駛於外側車道處，致為丁○○所駕駛之大客車右側車身所擦撞，
        孫娟因此人車倒地，身體並遭上揭客車右後輪輾壓，致受顱骨骨折、併顱腦
        損傷、左側肋骨骨折之傷害，當場死亡。為此依民法第一百九十二條、一百
        九十四條等規定，請求損害賠償。
    二、原告得請求被告給付如聲明所示之金額，其計算方式：
  （一）殯葬費：原告黃安全為被害人孫娟支出喪葬費玖拾玖萬仟元。
  （二）法定扶養費用：原告丙○○○為被害人孫娟之母，於孫娟死亡時年七十四歲
        又八月十天，依台灣地區平均年齡計算，尚得請求受扶養期間為六年八月餘
        為此以受扶養期間為六年又六月，每年七萬元，及按孫娟應負擔之扶養義務
        六分之一計算，被告應給付原告丙○○○扶養費用七萬五千元 (百元以下捨
        棄請求)。
  （三）精神慰藉金：請求給付原告黃安全肆佰萬元、原告己○○及戊○○各貳佰萬
        元，原告丙○○○佰萬元。
  參、證據：提出戶籍謄本、喪葬費用明細及收據、戶籍謄本及本院八十八年度交訴
      字第五號刑事判決為證。
乙、被告統聯客運股份有限公司方面：
  壹、聲明：駁回原告之訴及假執行之聲請。如受不利判決，願供擔保免為假執行。
  貳、陳述：
    一、查本件車禍鑑定報告記載：「路況：市○○○○道，中央分向島，有慢車道
        劃設」，被害人孫娟騎輕型機車如在慢車道上行駛，本件車禍即不致發生，
        惟其違反道路安全規則第九十九條第二款規定，乘騎於快車道之外側車道，
        致被告丁○○不易察覺，故被告得依民法第二百十七條規定主張與有過失。
    二、強制汽車責任保險法第三十條規定：「保險人依本條規定給付之保險金，視
        為加害人或被保險人損害賠償金額之一部，加害人或被保險人受賠償請求時
        ，得扣除之。」本件車禍發生後，原告黃安全已獲強制汽車責任保險金壹佰
        貳拾萬元，故原告請求之金額，即應扣除之。
    三、原告請求之金額過高：
    （一）殯葬費：被告曾於八十七年十二月二十四日給付奠儀三萬元，應予扣除。
    （二）法定扶養費用：原告丙○○○為被害人孫娟之直系尊親屬，如不能證明不
          能維持生活，仍不請求受扶養之權利。又丙○○○於於孫娟死亡時，年約
          七十五歲，如依台灣地區女性平均壽命七十七歲計算，其可受扶養期間為
          二年九個月，以每年七萬元及孫娟應負擔之扶養義務六分之一計算，僅得
          請求扶養費用三萬二千零八十四元。
    （三）被告公司歷年來營運不佳，虧損連連，故斟酌兩造之資力及其他一切情事
          ，原告請求之精神慰藉金實屬過高。
  參、證據：台中市車輛行車事故鑑定意見書、強制汽車責任險理賠收據、奠儀收據
      各乙紙為證。
丙：被告丁○○方面：
  壹、聲明：原告之訴駁回。
  貳、陳述：對刑事判決所認定之過失致死犯罪事實不爭執，惟被告無能力賠償。
丁、本院依職權調閱本院八十八年度交訴字第五號過失致死案件相關刑事偵、審卷宗
    。
    理      由
一、本件原告起訴主張：被告丁○○受僱於被告統聯客運股份有限公司擔任大客車司
    機，為從事駕駛業務之人，於民國八十七年十二月二日十三時許，駕駛車號ＦＵ
    －八八○號營業大客車，沿台中市○區○○路內側車道由北往南行駛，途經該路
    二一七號處，本應注意車汽行駛時，應注車前狀況，謹慎行駛及於變換車道時，
    應注意安全距離，並隨時採取必要之安全措施，而依當時天候晴、視距良好等情
    狀，又無不能注意之情形，竟疏於注意上揭情事，冒然自內側車道變換至外側車
    車道，適孫娟騎乘車號ＳＲＤ－二一三號機車，亦沿該路同向行駛於外側車道處
    ，致為丁○○所駕駛之大客車右側車身所擦撞，孫娟因此人車倒地，身體並遭上
    揭客車右後輪輾壓，致受顱骨骨折、併顱腦損傷、左側肋骨骨折之傷害，當場死
    亡之事實，被告刑事責任部分亦經判決過失致死有罪確定在案之事實，為被告所
    不爭執，並經本院調閱八十八年度交訴字第五號過失致死案件相關刑事偵審卷宗
    ，核閱無誤。孫娟因本件車禍傷重當場死亡，亦經檢察官督同法醫師相驗屬實，
    復有勘驗筆錄、相驗屍體證明書、驗斷書可憑。而被告丁○○因過失致人於死罪
    ，經判決有期徒刑確定，亦有前述刑事判決可證。堪信原告之主張為實在。
二、被告不法侵害孫娟之生命既經認定，依民法第一百八十四條、第一百八十八條、
    第一百九十二條、第一百九十四條之規定，被告對於原告所受之損害，自應負賠
    償責任。爰就原告之請求，分別審酌如后：
（一）殯葬費部分：原告主張為被害人支出喪葬費玖拾玖萬仟元，業據其提出喪葬
      費用明細表及收據為證，上開費用中，除聖壽宮收據所列「樂捐感謝狀壹仟元
      」、柏祥禮儀社喪儀費用收據所列「衛生紙二包五十元」、一成禮儀社喪儀費
      用收據所列「進口禮車  (凱迪)二萬五千元」、「大鼓陣六千元」、「樂隊一
      萬四千四百元」、「樂隊車一千五百元」、「國樂一萬二千元」等費用，係為
      增加喪禮哀榮所支出，惟非必要之殯葬費用，又文道素食午餐宴席六萬元、訃
      聞及謝函印刷費用四萬一千三百五十元、郵寄訃聞郵資一千四百九十九元，為
      社交往來之支出，觀善寺法師及祭品六萬二千二百元為基於宗教信仰之支出，
      亦非必要之殯葬費用，均應予扣除外，其餘部分，包括火葬及殯葬規費、靈骨
      塔塔位費用等，則屬喪葬、習俗所必需，被告亦對上開金額均不爭執，核屬必
      要之殯葬費用，應予准許，故原告黃安全請求被告賠償殯葬費，在七十六萬八
      千零一元範圍內，為有理由，應予准許。
（二）扶養費用部分：查原告丙○○○為被害人孫娟之母，為十三年三月二十二日生
      ，至孫娟死亡時即八十七年十二月二日年齡為七十四歲又八月餘，其年事已高
      ，且並無工作，又無任何證據足證不受他人扶養足以自力維持生活，其依民法
      第一百九十二條第二項規定，請求加害人負損害賠償責任，應屬有據。查內政
      部編印八十六年台灣地區簡易生命表，年齡七十五歲之女性平均餘命至少在十
      年以上；又每人每年得受扶養之數額參酌中華民國所得稅稅率條例所定扶養親
      屬寬減額為每人全年七萬四千元。原告請求扶養費按每年七萬元計算，參酌上
      開標準，自無過高。又原告丙○○○有子女六人，有戶籍謄本可按，故孫娟應
      負擔扶養義務六分之一。依此核計，原告一次請求全部平均餘命期間扶養費損
      害賠償，如以最少應受扶養年數十年計算，按霍夫曼計算式扣除中間利息後之
      扶養費用總額為九萬六千五百八十元  (計算式：70,000*8.278283/6=96580，
      元以下四捨五入)，原告僅請求七萬五千元，亦無不合，自應准許。
（三）精神慰藉金：原告分別為被告孫娟之夫、子、母，遽喪至親，家庭團圓天倫之
      樂永難回復，精神上之痛苦，自屬顯然，惟其人格權所受侵害及精神痛苦之程
      度，既無任何客觀標準可資為據，即應斟酌雙方身分資力與加害程度，及其他
      各種情形核定相當之數額  (最高法院五十一年度台上字第二二三號判例參照)
      。查原告黃安全為三十一年九月一日生，係國立台中師範學院畢業，自五十一
      年八月一日擔任教職，歷任教師、主任、校長等職務，並於八十五年三月八日
      起調任台中市北區健行國民小學校長，每月薪額八萬零五十元，原告己○○為
      五十八年九月一日生，現職三信商業銀行試用助理員，每月薪資三萬三千七百
      四十六元，原告戊○○為六十三年八月八日生，私立大業大學畢業，現職台中
      市北區健行國民小學電腦專任教師，月薪約為二萬四千元，原告丙○○○十三
      年三月二十二日生，年事已高、並無工作，被告丁○○六十年四月四日生，為
      從事駕駛業務之大客車司機，資力固非豐裕，惟被告統聯汽車客運股份有限公
      司為經營汽車客運之營利事業，非無資力等情，爰審酌兩造之年齡、身分、地
      位、經濟能力，及原告黃安全為被害人之配偶，與被害人結褵逾三十載，於被
      害人死亡時年約五十六歲，另原告己○○、戊○○為原告黃安全與被害人之子
      ，均已成年及結婚、就業，原告丙○○○晚年喪子，另有子女五人等一切情狀
      ，認原告請求精神慰藉金以原告黃安全壹佰柒拾萬元，原告己○○、戊○○、
      丙○○○各柒拾萬元為適當。
三、被告雖以本件車禍鑑定報告記載：「路況：市○○○○道，中央分向島，有慢車
    道劃設」，被害人孫娟違反道路安全規則第九十九條第二款規定，未於慢車道上
    行駛，與有過失等語置辯。惟查被告丁○○於本件偵訊中供稱：「當時我行駛五
    權路走內側車道往南行駛中，... 車速三十公里左右，當初車陣擁擠，且剛稍早
    還有靈車及送葬車隊與我同方向前進，... 因我方前有出殯隊伍，所以才想由變
    換外車道」，而其變換外車道未注意安全距離致擦撞右側同向行駛之輕機車，足
    見當時五權路上因受靈車及送葬車隊行進阻礙，路況及車行狀況混亂，被告丁○○變換車道時，就此亦知之甚明，故被害人黃娟當時縱受車陣所制，未能於慢車
    道行駛，亦難認其就本件損害之發生與有過失，台中市車輛行車事故鑑定意見書
    「鑑定意見欄」載明：「黃孫娟駕駛輕機車無肇事因素」，亦與本院見解相同。
    被告依民法第二百十七條請求減輕或免除其賠償金額，即屬無據。
四、惟按強制汽車責任保險法第三十條規定：「保險人依本條規定給付之保險金，視
    為加害人或被保險人損害賠償金額之一部，加害人或被保險人受賠償請求時，得
    扣除之。」本件車禍發生後，原告黃安全已獲強制汽車責任保險金壹佰貳拾萬元
    ，有汽車險賠款收據暨同意書復卷足憑，且為原告所不爭執，被告抗辯上開金額
    應予扣除，既與首揭規定相符，其抗辯即屬有據。又被告主張曾於八十七年十二
    月二十四日給付奠儀三萬元，亦應予扣除云云，固據提出收據為憑，惟上開收據
    已載明其費用係喪禮之奠儀，核與兩造之主張相符，則被告支付此項費用，即難
    認具有預付賠償金額之性質，其主張應予扣除，尚屬無據。
五、從而，原告依侵權行為之法律關係，請求被告連帶給付原告黃安全壹佰貳拾陸萬
    捌仟零壹元 (計算式：0000000 +000000-0000000=0000000)，連帶給付原告己○○、戊○○各新台幣柒拾萬元，連帶給付原告丙○○○新台幣柒拾柒萬伍仟元，
    暨均自起訴狀繕本送達翌日即被告丁○○自八十八年一月二十日起，被告統聯汽
    車客運股份有限公司自八十八年一月二十二日起，均至清償日止，按週年利率百
    分之五計算之利息，即屬正當，應予准許。原告逾此部分所為請求，為無理由，
    則予駁回。
六、原告及被告統聯汽車客運股份有限公司均陳明願供擔保聲請宣告假執行或免為假
    執行，就原告勝訴部分，經核並無不合，爰分別酌定相當之擔保金額併准許之；
    至原告敗訴部分，其假執行之聲請已失所附麗，應併予駁回。
七、本件事證已臻明確，兩造其餘之攻擊防禦方法及舉證，核與判決結果無影響，爰
    不逐一論列，併此敘明。
八、據上論結，本件原告之訴為一部有理由，一部無理由，依民事訴訟法第七十九條
    但書、第八十五條第一項但書、第八十五條第二項、第三百九十條第二項、第三
    百九十二條，判決如主文。
中      華      民      國    八十九    年      一      月    二十七    日
                                        臺灣臺中地方法院民事第三庭
~B法      官  林慧貞
右為正本係照原本作成
如不服本判決，應於判決送達後二十日內，向本院提出上訴狀。
中      華      民      國    八十九    年      一      月    二十九    日
~B法院書記官


司法院資訊處製作；財團法人民間司法改革基金會備份。
